【裁判字號】    99,上,65
【裁判日期】    990428
【裁判案由】    返還借款
【裁判全文】
臺灣高等法院民事判決                    99年度上字第65號
上  訴  人  丙○○
法定代理人  乙○○
訴訟代理人  孫志堅律師
被  上訴人  甲○○原名王令珆.
訴訟代理人  傅文民律師
上列當事人間請求返還借款事件，上訴人對於中華民國98年11月
24日臺灣板橋地方法院98年度訴字第1827號第一審判決提起上訴
，本院於99年4月14日言詞辯論終結，判決如下：
    主      文
原判決關於命上訴人為給付部分，及該部分假執行之宣告，暨命
上訴人負擔訴訟費用之裁判，均廢棄。
上開廢棄部分，被上訴人在第一審之訴及假執行之聲請，均駁回
。
第二審訴訟費用由被上訴人負擔。
    事實及理由
一、被上訴人起訴主張：訴外人宗金華於民國（下同）94年1月3
    1日經法院以94年度禁字第7號裁定宣告禁治產，依法律規定
    之順位，由宗金華之母親王玉珍擔任監護人，宗金華支付上
    訴人丙○○（更名前為宗子崴）扶養費新台幣（下同）50萬
    元、訴外人乙○○（即上訴人之母親）費用55萬元、訴訟費
    及律師費125,712元、生活費524,288元，由王玉珍為宗金華
    之法定代理人於95年4 月11日與被上訴人簽訂協議書，確認
    被上訴人貸與宗金華170萬元。因宗金華之存款有18%之優惠
    利息，宗金華之財產遭上訴人之母親乙○○扣押，宗金華之
    生活費及醫療費用均向被上訴人借貸，經由宗金華之子即原
    審共同被告宗煜偉（下稱宗煜偉）與被上訴人達成消費借貸
    之合意，被上訴人分別於96年2月15日、96年3月14日匯款90
    萬元、6 萬元予宗金華以供其生活所需。以上，宗金華共積
    欠被上訴人266萬元，宗金華已於98年5月30日死亡，上訴人
    與原審共同被告宗豪偉、宗若婷、宗煜偉為宗金華之法定繼
    承人，且均未拋棄繼承，爰依據消費借貸及繼承之法律關係
    提起本訴，求為判決：上訴人與宗豪偉、宗若婷、宗煜偉應
    連帶給付被上訴人266 萬元及自98年9月9日準備書狀繕本送
    達翌日起至清償日止，按年息5%計算之利息。
二、上訴人則以：宗金華於95年12月26日始經法院宣告為禁治產
    人，系爭協議書簽訂日期為95年4 月11日，故王玉珍並非宗
    金華之法定代理人，無從代理宗金華簽署系爭協議書，系爭
    協議書對於宗金華自不生效力。上訴人否認被上訴人交付借
    款之事實，否認被上訴人與宗金華成立消費借貸之合意，宗
    金華於95年12月26日已宣告禁治產，自無從與被上訴人成立
    消費借貸之合意，且匯款之原因甚多，並非當然成立消費借
    貸之合意，因此，被上訴人主張分別於96年2月15日及96年3
    月14日匯款於宗金華係借款，自非可取。況宗金華有優惠存
    款3,363,400 元，無須向被上訴人借款以供生活所需。縱使
    前揭借款為真實，上訴人主張限定繼承等語，資為抗辯。
三、原審判決上訴人與宗豪偉、宗若婷、宗煜偉應連帶給付被上
    訴人266萬元，及上訴人自98年9月22日起、宗煜偉自98年9
    月22日起、宗豪偉自98年10月4日起、宗若婷自98年10月4日
    起，均至清償日止，按年息5%計算之利息。宗煜偉、宗豪偉
    、宗若婷未聲明不服。上訴人提起上訴，上訴聲明為：(一)原
    判決不利於上訴人部分廢棄。(二)上廢棄部分，被上訴人於第
    一審之訴駁回。(三)如受不利益判決，願供擔保請准宣告免為
    假執行。被上訴人答辯聲明：上訴駁回。
四、本件不爭執事項：
  (一)宗金華於95年12月6 日由法院裁定選任宗煜偉為監護人，宗
    金華於98年5 月30日死亡，其繼承人為宗豪偉、宗若婷、宗
    煜偉（以上3 人為被上訴人與宗金華所生之子女）、上訴人
    （原名為宗子崴，為宗金華與上訴人丙○○之法定代理人乙
    ○○所生之子女）。
  (二)被上訴人（原名為王令珆）與宗金華之母親王玉珍於95年4
    月11日簽署原證1 之協議書，協議書記載確認宗金華向被上
    訴人借貸170 萬元，清償丙○○（原名為宗子崴）扶養費50
    萬元，乙○○55萬元（本院94年度家上字第43號、原法院94
    年度家訴字第92號），訴訟費及律師費為125,712 元整，及
    生活費524,288元，合計為170萬元。
  (三)被上訴人分別於96年2月15日及96年3月14日依序匯款90萬元
    、6萬元至宗金華帳戶內。
五、本件爭點：
  (一)訴外人王玉珍是否有權簽署原證1之協議書？
  (二)被上訴人與訴外人宗金華是否有成立消費借貸之合意與交付
    借款之事實？
六、按當事人主張有利於己之事實者，就其事實有舉證之責任，
    民事訴訟法第277 條前段定有明文。次按金錢借貸契約，屬
    要物契約，應由貸與人就交付金錢之事實負舉證之責。稱消
    費借貸者，於當事人間必本於借貸之意思合致，而有移轉金
    錢或其他代替物之所有權於他方之行為，始得當之。是以消
    費借貸，因交付金錢之原因多端，除有金錢之交付外，尚須
    本於借貸之意思而為交付，方克成立。倘當事人主張與他方
    有消費借貸關係存在者，自應就該借貸意思互相表示合致及
    借款業已交付之事實，均負舉證之責任，其僅證明有金錢之
    交付，未能證明借貸意思表示合致者，仍不能認為有該借貸
    關係存在（最高法院69年台上字第3546號判例、98年台上字
    第1045號判決意旨參照）。
  (一)被上訴人於98年9月9日減縮其起訴主張，略稱：伊借予被繼
    承人宗金華266萬元，分別為170萬元係供宗金華清償被上
    訴人（即宗子崴）扶養費50萬元，清償乙○○55萬元，清償
    訴訟費用及律師費125,712 元，及支應宗金華日常所需費用
    524,288元；90萬元；6萬元（原審卷第26、86頁）。揆
    諸首揭說明，被上訴人就金錢之交付，及消費借貸意思表示
    之合致，應負舉證責任。
  (二)關於被上訴人依協議書請求170萬元部分：
    1.查宗金華於94年1月31日經原法院94年度禁字第7號民事裁
      定宣告禁治產，宗金華之母王玉珍為其法定監護人，王玉
      珍以年事已高而無法勝任照顧宗金華為由，聲請原法院選
      定宗煜偉即宗金華之子為禁治產人宗金華之監護人，經原
      法院以95年12月6日95年度監字第351號裁定選定宗煜偉為
      禁治產人宗金華之監護人，上開裁定於95年12月26日確定
      ，有原法院95年監字第351 號確定裁定、戶籍謄本在卷可
      稽（原審卷第88至90頁、第29至32頁），可認為實。
    2.次查，上訴人就本院94年度家上字第43號請求給付扶養費
      事件，於94年11月28日與宗金華之母王玉珍成立訴訟上和
      解，王玉珍於該案為宗金華之承受訴訟人。乙○○於95年
      2月8日與宗金華就原法院94年度家訴字第92號返還不當得
      利事件成立訴訟上和解，於該案宗金華之法定代理人為其
      母王玉珍（原審卷第93至96頁）。於上開案件，王玉珍為
      宗金華之承受訴訟人或法定代理人，上訴人未爭執王玉珍
      之代理權限。上訴人於本案辯稱王玉珍無權代宗金華簽署
      95年4 月11日之協議書等語，係為與前案訴訟相反之主張
      ，違反民事訴訟上誠信原則，即違背訴訟之禁反言原則，
      為不可採。
    3.經查，宗金華之母王玉珍代宗金華與被上訴人於95年4月1
      1日簽署協議書，協議書第1條約定：「雙方確認甲方（即
      被上訴人）無息貸與乙方（即宗金華）170 萬元，以供清
      償第三人宗子崴扶養費50萬元（臺灣高等法院94年度家上
      字第43號），清償第三人乙○○55萬元（臺灣板橋地方法
      院94年度家訴字第92號），清償訴訟費及律師費125,712
      元，及支應甲方日常生活所需費用524,288 元。」，有協
      議書在卷可稽（原審卷第91至92頁）。依系爭協議書之記
      載，被上訴人借予宗金華170 萬元係用於給付上訴人50萬
      元、乙○○55萬元，及清償訴訟費與律師費125,712 元，
      支應宗金華生活費524,288元。
    4.查本院94年度家上字第43號上訴人（即宗子崴）請求宗金
      華給付扶養費事件，成立訴訟上和解，和解內容略以：宗
      金華願給付上訴人（即宗子崴）至成年前之扶養費計50萬
      元，於94年11月30日前給付10萬元，95年1月25日、2月25
      日各給付20萬元，有和解筆錄在卷可稽（原審卷第93至94
      頁）。原法院94年家訴字第92號乙○○請求宗金華返還不
      當得利事件，成立訴訟上和解，和解內容略以：宗金華願
      給付乙○○55萬元，分3期給付，於95年3月25日給付15萬
      元、95年4月25日給付20萬元、95年5月25日給付20萬元，
      有和解筆錄在卷可稽（原審卷95至96頁）。上開宗金華應
      給付予上訴人（即宗子崴）之扶養費50萬與應返還予乙○
      ○之不得當利55萬，係分別於94年11月30日、95年1 月25
      日、95年2 月24日，由宗佩穎即宗金華之妹各匯入10萬元
      、20萬元、20萬元；於95年3 月24日由宗佩穎匯入15萬，
      95年4月25日由宗若婷即宗金華之女匯入20萬，95年5月25
      日由宗佩穎匯入20萬元，有存摺影本在卷可稽（原審卷第
      110至112頁）。由上事證可認，匯款105 萬元予上訴人（
      即宗子崴）與乙○○者為宗佩穎即宗金華之妹與宗若婷即
      宗金華之女，並非被上訴人，亦非宗金華。被上訴人稱伊
      係將金錢交予宗若婷，由誰匯款伊不清楚等語。無證據足
      以證明被上訴人曾借貸宗金華105 萬元之事實。是以，被
      上訴人主張伊借予宗金華105 萬元，以供清償宗金華欠上
      訴人（即宗子崴）50萬元，及乙○○55萬元，乏證可憑，
      不能採信。
    5.再查，被上訴人未立證證明伊曾交付125,712元、524,288
      元予宗金華，是以，被上訴人主張借予宗金華金錢以供清
      償訴訟費及律師費125,712 元，及支應宗金華日常生活費
      用524,288元等語，係非有據。
    6.綜上，系爭協議書固記載「確認被上訴人貸與宗金華170
      萬元」，惟上開記載不能證明有金錢之交付，被上訴人應
      就借貸意思表示合致及交付金錢之事實負舉證責任。無證
      據足以證明被上訴人曾交付170 萬元予宗金華或其監護人
      之事實，核與系爭協議書之內容不符，是不能僅以系爭協
      議書遽認被上訴人與宗金華有170 萬元之消費借貸法律關
      係存在。
  (三)關於被上訴人依匯款單據請求90萬元、6萬元部分：
    1.查退休公務人員之退休金優惠存款，係限以退休金為存款
      ，存款利率予以優惠，利息按行政院核定比照受理存款機
      關一年期定期存款牌告利率加50% 優惠利率計算，不得低
      於年息18% ，存款於中途解約後，不得再行存入，此觀退
      休公務人員一次退休金優惠存款辦法即明。亦即，退休金
      優惠存款若將存款提出，即不得再予存入存款享有優惠利
      率之計息，此為社會大眾所周知之事實。查宗金華於臺灣
      銀行設有公教人員優惠利率存款帳戶，帳號為臺灣銀行板
      橋分行000000000000號（下稱優惠存款帳戶），得以存款
      利率18% 取用利息，據宗煜偉即宗金華之子陳明在案（原
      審卷第105 頁），兩造亦不爭執。宗金華之優惠存款帳戶
      如將存款領出，嗣後再予存入之存款，不得以優惠存款利
      率計息。
    2.次查，被上訴人於96年2月15日匯款90萬元，96年3月14日
      匯款6 萬元至宗金華之優惠存款帳戶，有匯款委託書在卷
      可稽（原審卷第35頁）。上訴人主張伊將96萬元存入宗金
      華之優惠存款帳戶係為使宗金華得依18% 優惠利率取得較
      多利息供日常生活及醫療用等語，核與公務人員之退休金
      優惠存款實施之情形不符。是上訴人主張存入優惠存款帳
      戶係為生利息，為不可採。
    3.被上訴人主張匯款96萬元至優惠存款帳戶係供宗金華取得
      較多利息供生活及醫療用，又主張借予宗金華96萬元。上
      開2主張係互為矛盾。
  (四)綜上，被上訴人所提證據不能證明其與宗金華或其監護人王
    玉珍或宗煜偉間有消費借貸之合意及交付借款。被上訴人與
    宗金華間無266萬元消費借貸之法律關係存在，可以認定。
七、宗金華於98年5 月30日死亡，有戶籍謄本在卷可稽（原審卷
    第28頁），被上訴人與宗金華間，並無266 萬元之消費借貸
    關係，業經認定詳前述，被上訴人主張依據消費借貸及繼承
    之法律關係，請求被上訴人給付266 萬元，及自98年9月9日
    準備書狀繕本送達翌日即98年9 月22日起，至清償日止，按
    年息5%計算之利息，為無理由，應予駁回。
八、綜上所述，被上訴人本於消費借貸及繼承之法律關係，請求
    上訴人給付266 萬元本息，為無理由，不應准許。原審判命
    上訴人給付，並為假執行之宣告，自有未洽。上訴意旨指摘
    原判決不當，求予廢棄改判，為有理由。自應由本院予以廢
    棄改判，如主文第二項所示。
九、本件事證已臻明確，兩造其餘攻擊防禦方法及未經援用之舉
    證，經審酌核與本件判決結果不生影響，不再逐一論述，附
    此敘明。
十、據上論結，本件上訴為有理由，依民事訴訟法第450 條、第
    78條，判決如主文。
中    華    民    國    99    年    4     月    28    日
                    民事第二庭
                        審判長法  官  吳謙仁
                              法  官  蘇瑞華
                              法  官  李瓊蔭
正本係照原本作成。
如不服本判決，應於收受送達後20日內向本院提出上訴書狀，其
未表明上訴理由者，應於提出上訴後20日內向本院補提理由書狀
（均須按他造當事人之人數附繕本）上訴時應提出委任律師或具
有律師資格之人之委任狀；委任有律師資格者，另應附具律師資
格證書及釋明委任人與受任人有民事訴訟法第466條之1第1項但
書或第2項（詳附註）所定關係之釋明文書影本。
中    華    民    國    99    年    4     月    29    日
                              書記官  王才生
附註：
民事訴訟法第466條之1（第1項、第2項）：
對於第二審判決上訴，上訴人應委任律師為訴訟代理人。但上訴
人或其他法定代理人具有律師資格者，不在此限。
上訴人之配偶、三親等內之血親、二親等內之姻親，或上訴人為
法人、中央或地方機關時，其所屬專任人員具有律師資格並經法
院認為適當者，亦得為第三審訴訟代理人。

司法院資訊處製作；財團法人民間司法改革基金會備份。
